臺灣彰化地方法院民事判決　　　　　　　　　　　　　　九十二年度簡上字第七號
　　上　訴　人　甲○○
　　訴訟代理人　乙○○○
　　　　　　　　巫瑞村律師
　　被上訴人　　丙○○　　　住.
　　訴訟代理人　丁○○　　　住.
右當事人間請求排除侵害等事件，上訴人不服中華民國九十一年十二月十二日本院彰
化簡易庭所為之第一審判決 (九十一年度彰簡字第四０二號)，提起上訴，本院於民
國九十三年二月二十四日言詞辯論終結，判決如左：
    主      文
原判決駁回上訴人後開訴訟及訴訟費用負擔部分均廢棄。
右廢棄部分，被上訴人應給付上訴人新台幣捌萬零柒佰肆拾玖元，及自民國九十一年
六月十九日起至清償日止按年息百分之五計算之利息。
其餘上訴駁回。
第一、二審訴訟費用由上訴人負擔五分之四，餘由被上訴人負擔。
    事      實
甲、上訴人方面：
  一、聲明：
    (一)原判決廢棄。
    (二)被上訴人應將建築在上訴人所有坐落門牌彰化縣彰化市○○路○段三二五巷
        八十弄三六號房屋後側如民國 (下同)九十二年九月十二日準備書狀附圖所
        示ＡＢＣ部分牆壁及附圖所示Ｄ部分矮牆上之四層高磚造牆壁拆除。
    (三)被上訴人應給付上訴人新台幣 (下同)三十二萬零七百四十九元，及自本件
        起訴狀繕本送達翌日起至清償日止按年息百分之五計算之利息。
    (四)第一、二審訴訟費用由被上訴人負擔。
  二、陳述：除與原審判決記載相同者茲予引用外，並補述略稱：
    (一)上訴人所有系爭門牌彰化縣彰化市○○路○段三二五巷八十弄三六號房屋原
        為已死亡之訴外人何能昌斥資興建，上訴人於七十九年五月間向訴外人何能
        昌購買取得，而系爭房屋建築時，周遭並無其他建物，訴外人何能昌遂將一
        樓後側陽台範圍增建磚造牆壁為廁所之室內用途，並圍築磚造矮牆在先，嗣
        被上訴人於興建其房屋後再違章於前揭附圖所示ＡＢＣ牆壁及Ｄ矮牆上磚砌
        四層高之牆壁，造成上訴人房屋牆壁斷裂、內凹變形、窗戶毀損等損害，足
        見系爭牆壁及矮牆確屬上訴人所有，被上訴人自應將其違章增建之四層高磚
        造牆壁拆除。又上訴人房屋所受損害之修復費用為八萬零七百四十九元，且
        上訴人房屋原出租他人使用，每月租金八千元，但因房屋受損、浴廁無法使
        用，致無法出租，受有三十個月共二十四萬元之租金損害，爰依民法第一百
        九十一條及第一百九十六條規定請求被上訴人賠償三十二萬零七百四十九元
        。原審判決不察上情，遽為上訴人全部敗訴之判決，即有違誤。
    (二)上訴人對內政部土地測量局之鑑定書圖、臺灣省建築師公會鑑定報告書及台
        北市土木技師公會鑑定報告書均無意見。
    (三)被上訴人指稱上訴人房屋自八十八年間開始整修乙事，上訴人否認之。至證
        人廖文源認為上訴人房屋裂痕係地震造成云云，乃證人推測之詞，不足採信
        。另證人蔡素琴、洪瑞謚固分別證稱上訴人房屋於八十八年間確有整修情事
        ，然其等二人就整修時間及項目之陳述不相吻合，其等二人之證言不可採。
  三、證據：除援用原審之立證方法外，另提出房屋租賃契約書影本一件、土地及建
      築改良物買賣所有權移轉契約書影本一件、七十九年契稅繳款書影本一件、贈
      與稅免稅證明書影本一件及照片三幀為證，並聲請訊問證人黃獻堂、張玉隨，
      及聲請函調彰化縣彰化市公所有關被上訴人所有房屋請領使用執照卷宗。
乙、被上訴人方面：
  一、聲明：上訴駁回，第二審訴訟費用由上訴人負擔。
  二、陳述：除與原審判決記載相同者茲予引用外，並補述略稱：
    (一)被上訴人自認系爭四層磚牆為被上訴人所砌，其中二樓以下是舊有，三樓以
        上始為新砌，均未占用上訴人所有圍牆，而被上訴人僅單純以磚塊砌牆，並
        未開挖地基，自無擠壓上訴人房屋之可能。況上訴人在被上訴人興建房屋前
        即在內部大肆整修，並在三樓頂以水泥灌漿，及自二樓牆壁配ＰＶＣ管至室
        外，可見上訴人房屋受損早已存在，不可能因被上訴人建築磚牆即動搖上訴
        人房屋之基礎，故上訴人之主張不實在。
    (二)被上訴人對內政部土地測量局之鑑定書圖無意見，但認為臺灣省建築師公會
        鑑定報告書不實在，因建築師鑑定時僅以目測方式，未以儀器輔助，如何認
        定上訴人房屋之裂痕與九二一地震無關？
    (三)上訴人在台北市土木技師公會派員鑑定前涉嫌將其房屋裂痕部分以水泥修補
        ，其動機可議。
    (四)被上訴人對台北市土木技師公會之鑑定報告書無意見。
  三、證據：除援用原審之立證方法外，另提出照片十八幀為證，並聲請訊問證人蔡
      素琴、廖文源、洪瑞謚、黃獻堂、李澤昌。
丙、本院依上訴人聲請囑託內政部土地測量局指派測量員會同本院及兩造勘測系爭磚
    牆及建物，並繪製鑑定書圖送院；另依上訴人聲請囑託臺灣省建築師公會鑑定系
    爭房屋受損原因及修復費用，復依被上訴人聲請囑託台北市土木技師公會鑑定系
    爭房屋受損原因及受損時間。
    理      由
甲、程序方面：
    按簡易程序之第二審程序，訴之變更或追加，非經他造同意不得為之，但擴張應
    受判決事項之聲明者，不在此限，民事訴訟法第四百三十六條之一第三項準用第
    四百四十六條第一項、第二百五十五條第一項第三款定有明文。本件上訴人之上
    訴聲明第三項原請求命被上訴人給付六萬五千三百二十元，嗣於九十二年九月二
    十二日具狀變更該項聲明為請求命被上訴人給付三十二萬零七百四十九元，核屬
    擴張應受判決事項之聲明，依首揭法條規定，尚無不合，亦毋須他造之被上訴人
    同意，先予敘明。
乙、得心證之理由：
一、本件上訴人在原審起訴主張系爭房屋為其所有，被上訴人於八十九年間在系爭房
    屋後側一樓牆壁搭建磚牆至四層樓高度，該磚牆無權占用上訴人所有房屋之後牆
    ，爰依民法第七百六十七條規定請求被上訴人將該緊靠上訴人房屋之磚牆拆除。
    另被上訴人搭建前開磚牆時，因施工不慎造成上訴人房屋一部受損，經估算修復
    金額為八萬零七百四十九元，又上訴人所有房屋受損後無法出租，亦受有三十個
    月租金共二十四萬元之損害，併依民法第一百九十一條、第一百九十六條規定請
    求被上訴人賠償三十二萬零七百四十九元等情。被上訴人則否認其搭建之磚牆有
    何占用上訴人所有土地或後牆之情事，並認為上訴人房屋受損係老舊及地震等外
    力介入所致，與其搭建磚牆之行為無關等語置辯。
二、上訴人主張系爭房屋為其所有，被上訴人於八十九年間在系爭房屋後側一樓牆壁
    緊靠搭建磚牆至四層樓高度，而上訴人所有房屋毗鄰前開磚牆處確有鐵窗受損、
    牆壁龜裂之事實，已據其提出現場照片多幀在卷為憑，核屬相符，且經原審法院
    於九十一年九月三十日及本院於九十二年三月十一日分別會同兩造履勘現場屬實
    ，製有勘驗筆錄各附卷足憑，亦為被上訴人不爭執，上訴人此部分之主張自堪信
    為真正。
三、本件首應探究者，乃被上訴人搭建四層樓高度之磚牆是否佔用上訴人所有房屋後
    側之矮牆？上訴人所有房屋受損是否被上訴人搭建磚牆行為所致？茲分別說明如
    次：
  (一)上訴人主張被上訴人於右揭時間在系爭房屋後側一樓牆壁搭建磚牆至四層樓高
      度，該磚牆無權占用上訴人所有房屋之後牆乙節，已為被上訴人所否認，而當
      事人主張有利於己之事實者，就其事實有舉證之責任 (參見民事訴訟法第二百
      七十七條規定)，上訴人自應就其主張被上訴人搭建磚牆佔用其所有房屋後牆
      之有利事實負舉證責任。從而上訴人在原審及本院審理時分別聲請現場勘測，
      先經原審法院囑託彰化縣彰化地政事務所指派測量員會同兩造於九十一年九月
      三十日下午實施勘測，經彰化縣彰化地政事務所函覆稱「經實地會同原告 (即
      上訴人)指定測量可觀測之點位，均坐落在地籍線上，觀測點間原告與被告(即
      被上訴人)牆壁相連處，各樓層之垂直投影不一，且因牆壁緊鄰無法判定」等
      語，有卷附該所九十一年十月十七日彰地二字第０九一００一三三０七一０號
      函及複丈成果圖可憑；嗣本院復囑託內政部土地測量局指派測量員會同兩造於
      九十二年三月十一日上午實地勘測鑑定，經該局函覆稱「圖示Ａ─Ｂ連接實線
      係被上訴人所有房屋之磚牆外緣位置，與地籍圖經界線位置相符，並無逾越同
      段七六─二六地號土地」等語，亦有該局九十二年四月十一日測籍字第０九二
      ０００五００三號函及鑑定書圖可稽。本院審酌系爭房屋之上開勘測鑑定結果
      及兩造對內政部土地測量局之鑑定書圖均無意見 (參見九十二年四月三十日準
      備程序筆錄)，認為被上訴人於右揭時間搭建四層樓高之磚牆外緣位置既與地
      籍圖經界線位置相符，顯然該磚牆位置並未逾越上訴人所有房屋坐落之基地，
      是上訴人此部分之主張核與事實不符，不足採信。
  (二)上訴人主張被上訴人於右揭時間搭建四層樓高度磚牆，導致上訴人所有房屋毗
      鄰前開磚牆處受有鐵窗損壞及牆壁龜裂之情事等情，業經其提出照片多幀在卷
      為證，且經原審法院及本院分別於前揭時間會同兩造履勘系爭房屋屬實，各製
      有勘驗筆錄在卷足按。被上訴人雖否認上訴人前開主張，抗辯稱上訴人所有房
      屋為三十餘年老舊房屋，屬違章建築，該房屋自八十八年間即陸續整修，再遭
      八十八年九二一地震及八十九年三三一地震之震動，老舊房屋受損更為嚴重，
      故上訴人房屋受損應為地震影響，與被上訴人搭建磚牆無關云云，並聲請訊問
      證人蔡素琴、廖文源、洪瑞謚等三人，惟證人蔡素琴、廖文源、洪瑞謚分屬被
      上訴人之媳、外甥、子乙節，業據證人蔡素琴等三人自承上情，則證人蔡素琴
      等三人與被上訴人間既依序為一親等直系姻親、三親等旁系血親及一親等直系
      血親，親屬關係密切，已難期證人蔡素琴等三人為客觀公正之證言，況證人蔡
      素琴等三人均自承在八十八年九二一地震前後並未曾進入上訴人房屋查看等語
      (參見九十二年九月二十四日準備程序筆錄)，其等三人竟一致證稱上訴人房屋
      損壞係受地震因素所致等情，足見證人蔡素琴等三人就系爭房屋受損可能原因
      部分並未就過去目睹之事實為陳述，均屬個人主觀臆測之詞，自不得據為有利
      於被上訴人之認定。又本院於九十二年三月十一日上午會同內政部土地測量局
      測量員勘測系爭房屋時，亦發現系爭房屋後側及一、二樓浴室等處確有上訴人
      所指之鐵窗損壞及牆壁龜裂等情形，並有勘驗筆錄附卷可憑，而本院復先後依
      上訴人聲請囑託臺灣省建築師公會指派彰化縣辦事處以外之建築師實地鑑定系
      爭房屋受損原因，另依被上訴人聲請囑託台北市土木技師公會指派在彰化縣境
      執業以外之土木技師實地鑑定系爭房屋受損原因及受損時間，其中：
  １、臺灣省建築師公會指派李澤昌建築師於九十二年五月二十八日及同年六月三十
      日二度實地鑑定，認為「鑑定標的物  (即系爭房屋，下同)之牆壁斷裂三處、
      門框變形三樘、木窗毀損三座，其中受損牆壁長約四．八公尺範圍內，Ｂ段範
      圍內鄰房之四層高磚牆係砌築於共有長約一．七公尺圍牆正上方，其四層高磚
      牆自身重量垂直加諸於基礎薄弱甚或毫無基礎之共有圍牆上，連帶影響並造成
      鑑定標的物增建磚牆不均勻沈陷及剪力破壞而損害」、「系爭建物之鄰房增建
      四層高磚牆牆壁並未依建築技術規則建築構造篇第一百三十條之一磚構造篇規
      定 (建築高度不得超過九公尺且不得超過三層，牆身高度每三公尺應用鋼筋混
      凝土過樑，樑寬至少與牆厚相同，樑深不得小於樑寬) ，致牆壁自身重量無法
      藉由樑柱構架傳遞及分散重量，增建之四層高磚牆由鑑定標的物結構薄弱之圍
      牆承受，其超量負載，自不意外，且無法排除其可能」、「鑑定標的物增建外
      牆僅一層高，由受害牆壁破裂且內凹，應係緊鄰之鄰房加建磚牆及水泥砂漿重
      力擠壓於鑑定標的物結構碎弱之Ｃ段磚牆而終至變形、斷裂」、「依鑑定標的
      物未增建之室內，其樑柱、牆壁目視外觀並未發現有明顯裂紋或裂縫，且以一
      樓後側增建受損害牆壁其受擠壓破裂及剪力破壞而變形牆壁之情形，衡與九二
      一及三三一地震震害之損害要件不符，應可排除地震所造成損害」各節，有卷
      附該公會九十二年八月十九日九十二台建師鑑  (九二０三七)字第一一六四─
      四號鑑定報告書足按。另本院再依被上訴人聲請訊問證人即鑑定人李澤昌建築
      師，亦結證稱「地震力造成之裂痕會呈Ｘ型，而系爭鑑定標的物之裂痕呈八字
      型或倒八字型，此從鑑定報告書照片九可知」 (問：鑑定標的物之損害可以排
      除係地震所造成，有何依據？)等語，足見上訴人房屋受損確係被上訴人搭建
      四層樓高度磚牆時未以一般建築術成規施工，再以施工不慎影響上訴人房屋增
      建之一樓後側廚房、廁所等空間，造成不均勻荷重及水平向擠壓所致，即非地
      震力造成之損害甚明。
  ２、台北市土木技師公會指派王良煌、薛博允等二位技師於九十二年十二月二十三
      日實地鑑定，認為「依現場垂直及水準測量成果，標的物之主要樑柱結構目前
      並無受地震力破壞，且無嚴重差異沈陷，或本身設計不良等問題造成樑柱結構
      物損壞，僅局限於緊鄰增建四層建物虎發生磚牆裂縫之損害」、「鑑定標的物
      與緊鄰四層建物結構型式與樓高不同，地震時產生之震幅亦大不相同，緊鄰四
      層鋼架結構於地震時產生之水平變位遠大於鑑定標的物之水平變位，當相鄰兩
      建築間若無預留足夠之空隙，將於地震時因間距不足而產生結構碰撞現象致結
      構物受損。再對照兩棟建物相對幾何條件，發現鑑定標的物現有損害位置恰好
      為緊鄰四層結構之鋼樑與隔間牆處，結構勁度較磚牆，故於該處發現明顯裂損
      現象」、「若欲研判結構損害發生時間，必須進行施工前現況鑑定，在發生損
      壞情事，再進行損害之安全鑑定，方可研判損害發生時間。因本案無任何鑑定
      標的物之過往文件或相片等紀錄資料，無法調查判斷鑑定標的物受損龜裂之發
      生時間」各情，亦有卷附該公會九十三年一月十三日北土技字第九三三００五
      四號鑑定報告書可按。足見上訴人所有系爭房屋並未有受地震力損害之現象，
      但因兩棟建物緊鄰，並無預留碰撞距離，導致在地震時產生結構碰撞現象造成
      上訴人所有系爭房屋外牆外損，亦即被上訴人於八十九年間在緊鄰上訴人所有
      系爭房屋後側搭建四層樓高度磚牆時未預留碰撞距離，導致上訴人所有系爭房
      屋在地震時發生結構碰撞而受損，因被上訴人搭建磚牆之時間在後，兩建築物
      間預留碰撞距離自當由被上訴人承擔，故上訴人所有系爭房屋受損之原因應可
      歸責於被上訴人搭建磚牆之行為至明。
  ３、依前述，本件上訴人所有系爭房屋受損之原因經臺灣省建築師公會及台北市土
      木技師公會分別派員鑑定後，上開二鑑定機關雖就系爭房屋造成損害之原因認
      定不一，惟仍一致認為系爭房屋受損之原因均排除地震力造成之損害，且與被
      上訴人緊鄰系爭房屋後側搭建四層樓高磚牆之行為有關，而被上訴人固不服臺
      灣省建築師公會鑑定報告書所示之意見，然其提出之證據資料僅能證明系爭房
      屋確屬老舊，或曾有修繕之事實，尚無法推翻系爭房屋牆壁龜裂等損壞情形與
      其搭建磚牆之行為無關，況被上訴人對台北市土木技師公會鑑定報告書所示意
      見係表示無意見 (參見九十三年二月六日準備程序筆錄)，益見上訴人所有系
      爭房屋之牆壁龜裂及鐵窗變形等損害與被上訴人搭建磚牆之行為間，具有相當
      因果關係，被上訴人否認上情，即無可取。
四、按土地上之建築物或其他工作物所致他人權利之損害，由工作物之所有人負賠償
    責任；但其對於設置或保管並無欠缺，或損害非因設置或保管有欠缺，或於防止
    損害之發生，已盡相當之注意者，不在此限；民法第一百九十一條第一項定有明
    文。又民法第一百九十一條第一項所謂設置有欠缺，係指土地上之建築物或其他
    工作物，於建造之初即存有瑕疪而言。所謂保管有欠缺，係指於建造後未善為保
    管，致其物發生瑕疪而言 (參見最高法院五十年台上字第一四六四號判例意旨)
    。另按不法毀損他人之物者，被害人得請求賠償其物因毀損所減少之價額，民法
    第一百九十六條亦設有規定，而物被毀損時，被害人依民法第一百九十六條規定
    請求物被毀損所減少之價額，雖得以修復費用為估定之標準，但以必要者為限 (
    參見最高法院七十九年度台上字第一七七七號判決意旨)。本件上訴人所有系爭
    房屋之牆壁龜裂及鐵窗變形等所受損害與被上訴人搭建四層樓高磚牆之行為間具
    有相當因果關係，已如前述，上訴人依據前開法條規定請求被上訴人負損害賠償
    責任，自屬有據，惟上訴人請求賠償之項目及金額是否可採，亦分述如左：
  (一)房屋修繕費用部分：
      上訴人請求被上訴人賠償系爭房屋修繕費用八萬零七百四十九元，係以臺灣省
      建築師公會鑑定報告書附件六「損壞修復工程預算表」為其依據，本院審酌上
      開工程預算表所示工程項目，均為本院勘驗現場時所見之損害，且金額亦無偏
      高之情形，自應認為屬於相當及必要之費用，另所謂「什項工程」及「稅費」
      部分，為目前工程發包常見編列之費用，亦屬合法必要費用，故上訴人請求被
      上訴人賠償系爭房屋修繕用八萬零七百四十九元部分，即無不合。
  (二)房屋租金損害部分：
      上訴人主張系爭房屋受損、浴廁無法使用，致無法出租，受有三十個月租金共
      二十四萬元之損害云云，已為被上訴人所否認，而兩造均一致聲請訊問證人即
      系爭房屋前承租人黃獻堂，嗣證人黃獻堂到庭結證稱「在系爭房屋居住三年，
      因為租約到期而未續租，目前居住房屋之租金比較便宜，上訴人曾提及欲按月
      調漲租金二千元，另承租期間約有一年半時間奉派到大陸工作，家人仍住在系
      爭房屋」等語屬實 (參見九十二年十一月五日準備程序筆錄)，足見證人黃獻
      堂當初搬離系爭房屋係因租約到期及上訴人有意調漲租金所致，核與上訴人主
      張係房屋牆壁龜裂及門窗變形而不再續租之情形不符，故上訴人此部分之主張
      委無可採。
五、綜上所述，被上訴人在系爭房屋後側搭建四層樓高磚牆既未佔用上訴人所有系爭
    房屋坐落之基地，上訴人基於所有權作用訴請被上訴人拆除該磚牆，即嫌無據，
    不應准許。又被上訴人在系爭房屋後側搭建四層樓高磚牆之行為已造成系爭房屋
    牆壁龜裂等損害，上訴人依據民法侵權行為損害賠償規定訴請被上訴人賠償所受
    損害，於八萬零七百四十九元範圍內，洵屬正當，應予准許，逾此數額之請求，
    則嫌無憑，應予駁回。原審法院就上訴人訴請排除侵害部分，基於同一法律上之
    理由，而為上訴人敗訴之判決，尚稱妥適；另就上訴人訴請賠償損害部分，原審
    法院疏未審酌此部分爭執屬房屋修繕工程損鄰糾紛，得向兩造闡明經由專家鑑定
    方式確認責任歸屬，徒以上訴人在被上訴人搭建磚牆時未能採取證據保全措施，
    證明該損害確為被上訴人之行為所致，其主張即無法證明為由，亦為上訴人敗訴
    之判決，尚有未洽。上訴意旨指摘原判決全部為不當，求予廢棄改判，就上開准
    許部分，即有理由，應由本院改判如主文第二項所示，而上開不應准許部分，為
    無理由，應由本院駁回上訴人此部分之上訴。
丙、結論：本件上訴人之上訴為一部有理由、一部無理由，依民事訴訟法第四百三十
    六條之一第三項、第四百四十九條第一項、第四百五十條、第四百六十三條、第
    七十九條，判決如主文。
中　　　華　　　民　　　國　　九十三　　年　　　三　　　月　　  九  　　日
                                    臺灣彰化地方法院民事第一庭
                                        審判長法　官　  羅   培   昌
                                        　　　法　官　  蔡   紹   良
                                        　　　法　官　  林   金   灶
右為正本係照原本作成
不得上訴
中　　　華　　　民　　　國　　九十三　　年　　　三　　　月　　  九  　　日
                                          法院書記官　  莊   何   江
